ACORDAO-COMPLETO-2420211

ACÓRDÃO 11324/2020 ATA 36/2020 - SEGUNDA CÂMARA

VISTOS, relatados e discutidos estes autos de pedido de reexame interpostos pelos Srs. Willian Cotrim de Oliveira e Gilson Max Freitas de Araújo, em face do Acórdão 13053/2019-TCU-Segunda Câmara, relator Ministro Augusto Nardes (peça 124) , por meio do qual os responsáveis tiveram suas razões de justificativa rejeitadas, com aplicação da multa prevista no art. 58, II, da Lei 8.443/92, em decorrência de irregularidades observadas na gestão do Hospital Federal de Bonsucesso (HFB) , particularmente a autorização e pagamento de despesas sem amparo contratual,
ACORDAM os Ministros do Tribunal de Contas da União, reunidos em Sessão da Segunda Câmara, ante as razões expostas pelo Relator, em:
9.1. com fundamento no Art. 48 da Lei nº 8.443/1992 e nos Arts. 285, caput, e 286, parágrafo único do RI/TCU, conhecer dos recursos de pedido de reexame interpostos pelos Srs. Willian Cotrim de Oliveira (XXX.316.877-XX) e Gilson Max Freitas de Araújo (XXX.146.767-XX) em face do Acórdão 13053/2019-TCU-Segunda Câmara, para, no mérito, negar-lhes provimento; e
9.2. dar conhecimento deste acórdão, encaminhando a respectiva cópia, acompanhada do relatório e voto, aos Órgãos/Entidades interessados e aos Recorrentes.

Pedido de reexame em processo de acompanhamento contra decisão contra o Acórdão 13.053/2019-2a Câmara por meio do qual os responsáveis tiveram suas razões de justificativa rejeitadas, com aplicação da multa em decorrência de irregularidades observadas na gestão do Hospital Federal de Bonsucesso, particularmente a autorização e pagamento de despesas sem amparo contratual.

Segunda Câmara

Núcleo Estadual do Ministério da Saúde no Estado do Rio de Janeiro

3. Interessados/Recorrentes:
3.1. Interessado: Hospital Federal de Bonsucesso (00.394.544/0202-91)
3.2. Recorrentes: Gilson Max Freitas de Araujo (XXX.146.767-XX); e Willian Cotrim de Oliveira (XXX.316.877-XX)

13.1. Ministros presentes: Ana Arraes (Presidente), Augusto Nardes e Raimundo Carreiro (Relator).
13.2. Ministro-Substituto convocado: Augusto Sherman Cavalcanti.
13.3. Ministros-Substitutos presentes: Marcos Bemquerer Costa e André Luís de Carvalho.

RAIMUNDO CARREIRO

Ministro Augusto Nardes

Tratam-se de recursos de pedido de reexame interpostos pelos Srs. Willian Cotrim de Oliveira e Gilson Max Freitas de Araújo, em face do Acórdão 13053/2019-TCU-Segunda Câmara, relator Ministro Augusto Nardes (peça 124) , por meio do qual os responsáveis tiveram suas razões de justificativa rejeitadas, com aplicação da multa prevista no art. 58, II, da Lei 8.443/92, em decorrência de irregularidades observadas na gestão do Hospital Federal de Bonsucesso (HFB) , particularmente a autorização e pagamento de despesas sem amparo contratual.
DO ACÓRDÃO RECORRIDO
2. 	Consoante destacado no item anterior, a deliberação objeto do presente recurso decorreu de irregularidades observadas na gestão do Hospital Federal de Bonsucesso (HFB) , particularmente a autorização e pagamento de despesas sem amparo contratual. Ao apreciá-las, a 2ª Câmara deste Tribunal de Contas acordou nos seguintes termos, Acórdão nº 13.053/2019, relator Ministro Augusto Nardes (Peça 124) :
"ACORDAM os Ministros do Tribunal de Contas da União, reunidos em Sessão da 2a Câmara, ante as razões expostas pelo Relator, em: 
9.1. considerar revel a Sra. Luana Camargo da Silva;
9.2. rejeitar as razões de justificativas apresentadas pelos demais responsáveis arrolados nos autos;
9.3. aplicar aos responsáveis a seguir indicados a multa prevista no art. 58, inciso II, da Lei 8.443/1992, nos valores individuais indicados, fixando-lhes o prazo de 15 (quinze) dias, a contar da notificação, para que comprovem perante o Tribunal (art. 23, inciso III, alínea "a" da Lei 8.443, de 1992 c/c o art. 214, inciso III, alínea "a" do RI/TCU) o recolhimento das dívidas aos cofres do Tesouro Nacional, atualizadas monetariamente, a contar da data deste Acórdão até a data do efetivo recolhimento, caso não sejam pagas no prazo estabelecido, na forma da legislação em vigor;
	RESPONSÁVEL
	VALOR (R$) 

	Maria Lúcia Feitosa Goulart da Silveira 
	7.000,00

	Harley Roberto Warnoux de Souza
	7.000,00

	Gilson Max Freitas de Araújo
	3.500,00

	Luana Camargo da Silva
	3.500,00

	Willian Cotrim de Oliveira
	3.500,00

	Ana Paula Fernandes da Silva
	5.500,00

	José de Hollanda Bezerra de Melo Neto
	5.500,00

	Paulo Eduardo de Oliveira Júnior
	4.500,00

	Alexandre de Castro do Amaral
	4.500,00

	Everton Muzy
	4.500,00

	Fabio Dal Bello Junior
	4.500,00

9.4. autorizar, desde logo, com amparo no art. 28, inciso II da Lei 8.443/1992, a cobrança judicial das dívidas, caso não atendidas as notificações;
9.5. autorizar, desde já, nos termos do art. 26 da Lei 8.443, de 1992, o parcelamento das dívidas em até 36 (trinta e seis) parcelas mensais e sucessivas, atualizadas monetariamente até a data do pagamento, esclarecendo aos responsáveis que a falta de pagamento de qualquer parcela importará no vencimento antecipado do saldo devedor (art. 217, § 2º, do RI/TCU) , sem prejuízo das demais medidas legais;
9.6. recomendar ao Departamento de Gestão Hospitalar (DGH/RJ) , com fulcro no inciso I do art. 43 da Lei 8.443/1992 c/c o art. 250, inciso III, do Regimento Interno do TCU, e em consonância com os princípios da transparência e do estímulo ao controle social, que avalie a conveniência e a oportunidade de:
9.6.1. publicar periodicamente, em seu portal na internet, resumo do acompanhamento dos contratos de prestações de serviços em curso no âmbito dos hospitais federais, contendo, de forma suficiente e objetiva, com atalhos eletrônicos, quando possível, para o Portal de Compras Governamentais, as seguintes informações, dentre outras: empresa contratada, objeto, indicação do certame ou modalidade de contratação, indicação do contrato e publicação, vigência do contrato, valor mensal e global e licitação unificada em curso para o mesmo objeto;
9.6.2. obter, previamente, as informações/demandas junto aos hospitais federais, concomitante às licitações unificadas em curso, a partir do estabelecido nos itens 1-3 e subitens da Portaria Conjunta DGH/Institutos Federais/MS/RJ 5, de 21/3/2017, com vistas a realizar planejamento antecipado de licitações unificadas pontuais, a fim de possibilitar a adesão às Atas de Registro de Preços pelas demais unidades, evitando a renovação anual dos contratos em curso derivados de licitações próprias;
9.7. reenviar cópia do Acórdão 2128/2018-TCU-Plenário ao Departamento de Gestão Hospitalar (DGH) , à Secretaria-Geral do Ministério da Defesa, à Secretaria-Executiva do Ministério da Educação e à Secretaria-Executiva do Ministério da Saúde, tendo em conta as alterações ocorridas em virtude da reestruturação ministerial verificada no âmbito do Poder Executivo Federal;
9.8. reiterar à Secretaria-Executiva do Ministério da Saúde a recomendação expressa no item 9.6 do Acórdão 2128/2018-TCU-Plenário, para que, em vista da competência estabelecida no Decreto 8.901/2016, adote a sistemática de padronização de grades de insumos hospitalares e de serviços capitaneada pelo Departamento de Gestão Hospitalar como boa prática de governança e amplie sua abrangência, de forma a incorporá-la às demais unidades hospitalares e aos institutos vinculados ao Ministério da Saúde, valendo-se, para economia de esforços e ganhos gerenciais conjuntos, de informações, estudos e procedimentos já desenvolvidos no âmbito daquele departamento;
9.9. dar ciência desta decisão aos responsáveis e à Secretaria de Atenção à Saúde - SAS, ao DGH, HFA, HFB, HFCF e HFSE;
9.10. arquivar os presentes autos."
DA NOTIFICAÇÃO E TEMPESTIVIDADE DO RECURSO
3.	Conforme destacado pela Unidade Técnica às peças 172 e 173, os recursos ora em análise foram considerados tempestivos.
INSTRUÇÃO
4.	Instruído o feito, a SERUR encaminhou proposta de mérito acorde (Peças 226/227) , cujos termos, na forma do inciso I, §3º do art. 1º da Lei nº 8.443/92, transcrevo:
"INTRODUÇÃO
Cuidam-se de pedido de reexame em processo de acompanhamento apresentados por Willian Cotrim de Oliveira (peça 167-168) e Gilson Max Freitas de Araújo (peça 169) , insurgindo-se contra o Acórdão 13053/2019-TCU-Segunda Câmara (peça 124) , Rel. Min. Augusto Nardes, por meio do qual os responsáveis tiveram suas razões de justificativa rejeitadas, com aplicação da multa prevista no art. 58, II, da Lei 8.443/92, em decorrência de irregularidades observadas na gestão do Hospital Federal de Bonsucesso (HFB) , particularmente a autorização e pagamento de despesas sem amparo contratual.
Eis o extrato da decisão recorrida (Acórdão 13053/2019-TCU-Segunda Câmara - peça 124) :
VISTOS, relatados e discutidos estes autos de acompanhamento constituídos com o objetivo de verificar a regularidade dos atos praticados, eventuais riscos de dano ao erário e resultados obtidos concernentes ao desenvolvimento dos procedimentos adotados no âmbito do Departamento de Gestão Hospitalar (DGH) e dos hospitais e institutos federais vinculados ao Ministério da Saúde localizados no Estado do Rio de Janeiro em atendimento ao estabelecido na Portaria Conjunta DGH/Institutos Federais/MS/RJ 5, de 21/3/2017, que subordina as unidades de saúde citadas à realização de procedimentos de licitação unificada sob a coordenação do DGH, 
ACORDAM os Ministros do Tribunal de Contas da União, reunidos em Sessão da 2a Câmara, ante as razões expostas pelo Relator, em: 
9.1. considerar revel a Sra. Luana Camargo da Silva;
9.2. rejeitar as razões de justificativas apresentadas pelos demais responsáveis arrolados nos autos;
9.3. aplicar aos responsáveis a seguir indicados a multa prevista no art. 58, inciso II, da Lei 8.443/1992, nos valores individuais indicados, fixando-lhes o prazo de 15 (quinze) dias, a contar da notificação, para que comprovem perante o Tribunal (art. 23, inciso III, alínea "a" da Lei 8.443, de 1992 c/c o art. 214, inciso III, alínea "a" do RI/TCU) o recolhimento das dívidas aos cofres do Tesouro Nacional, atualizadas monetariamente, a contar da data deste Acórdão até a data do efetivo recolhimento, caso não sejam pagas no prazo estabelecido, na forma da legislação em vigor;
	RESPONSÁVEL
	VALOR (R$) 

	Maria Lúcia Feitosa Goulart da Silveira 
	7.000,00

	Harley Roberto Warnoux de Souza
	7.000,00

	Gilson Max Freitas de Araújo
	3.500,00

	Luana Camargo da Silva
	3.500,00

	Willian Cotrim de Oliveira
	3.500,00

	Ana Paula Fernandes da Silva
	5.500,00

	José de Hollanda Bezerra de Melo Neto
	5.500,00

	Paulo Eduardo de Oliveira Júnior
	4.500,00

	Alexandre de Castro do Amaral
	4.500,00

	Everton Muzy
	4.500,00

	Fabio Dal Bello Junior
	4.500,00

9.4. autorizar, desde logo, com amparo no art. 28, inciso II da Lei 8.443/1992, a cobrança judicial das dívidas, caso não atendidas as notificações;
9.5. autorizar, desde já, nos termos do art. 26 da Lei 8.443, de 1992, o parcelamento das dívidas em até 36 (trinta e seis) parcelas mensais e sucessivas, atualizadas monetariamente até a data do pagamento, esclarecendo aos responsáveis que a falta de pagamento de qualquer parcela importará no vencimento antecipado do saldo devedor (art. 217, § 2º, do RI/TCU) , sem prejuízo das demais medidas legais;
9.6. recomendar ao Departamento de Gestão Hospitalar (DGH/RJ) , com fulcro no inciso I do art. 43 da Lei 8.443/1992 c/c o art. 250, inciso III, do Regimento Interno do TCU, e em consonância com os princípios da transparência e do estímulo ao controle social, que avalie a conveniência e a oportunidade de:
9.6.1. publicar periodicamente, em seu portal na internet, resumo do acompanhamento dos contratos de prestações de serviços em curso no âmbito dos hospitais federais, contendo, de forma suficiente e objetiva, com atalhos eletrônicos, quando possível, para o Portal de Compras Governamentais, as seguintes informações, dentre outras: empresa contratada, objeto, indicação do certame ou modalidade de contratação, indicação do contrato e publicação, vigência do contrato, valor mensal e global e licitação unificada em curso para o mesmo objeto;
9.6.2. obter, previamente, as informações/demandas junto aos hospitais federais, concomitante às licitações unificadas em curso, a partir do estabelecido nos itens 1-3 e subitens da Portaria Conjunta DGH/Institutos Federais/MS/RJ 5, de 21/3/2017, com vistas a realizar planejamento antecipado de licitações unificadas pontuais, a fim de possibilitar a adesão às Atas de Registro de Preços pelas demais unidades, evitando a renovação anual dos contratos em curso derivados de licitações próprias;
9.7. reenviar cópia do Acórdão 2128/2018-TCU-Plenário ao Departamento de Gestão Hospitalar (DGH) , à Secretaria-Geral do Ministério da Defesa, à Secretaria-Executiva do Ministério da Educação e à Secretaria-Executiva do Ministério da Saúde, tendo em conta as alterações ocorridas em virtude da reestruturação ministerial verificada no âmbito do Poder Executivo Federal;
9.8. reiterar à Secretaria-Executiva do Ministério da Saúde a recomendação expressa no item 9.6 do Acórdão 2128/2018-TCU-Plenário, para que, em vista da competência estabelecida no Decreto 8.901/2016, adote a sistemática de padronização de grades de insumos hospitalares e de serviços capitaneada pelo Departamento de Gestão Hospitalar como boa prática de governança e amplie sua abrangência, de forma a incorporá-la às demais unidades hospitalares e aos institutos vinculados ao Ministério da Saúde, valendo-se, para economia de esforços e ganhos gerenciais conjuntos, de informações, estudos e procedimentos já desenvolvidos no âmbito daquele departamento;
9.9. dar ciência desta decisão aos responsáveis e à Secretaria de Atenção à Saúde - SAS, ao DGH, HFA, HFB, HFCF e HFSE;
	9.10. arquivar os presentes autos.
HISTÓRICO
Na origem, a Corte investigava a "regularidade dos atos praticados, eventuais riscos de dano ao erário e resultados obtidos concernentes ao desenvolvimento dos procedimentos adotados no âmbito do Departamento de Gestão Hospitalar (DGH/MS/RJ) e dos hospitais e institutos federais vinculados ao Ministério da Saúde localizados no Estado do Rio de Janeiro em atendimento ao estabelecido na Portaria Conjunta DGH/Institutos Federais/MS/RJ 5, de 21/3/2017, que subordina as unidades de saúde citadas à realização de procedimentos de licitação unificada sob a coordenação do DGH/MS/RJ" (Acórdão 5125/2018-TCU-Segunda Câmara - peça 1) .
No que concerne ao objeto do recurso, os recorrentes exerciam as funções de ordenador de despesas (Gilson Max Freitas de Araújo) e gestor financeiro (Willian Cotrim de Oliveira) do Hospital Federal de Bonsucesso (unidade pública mantida com recursos federais) e, nessa condição, autorizaram pagamentos sem amparo contratual para as seguintes despesas:
 a) Objeto: serviço de manutenção preventiva e corretiva das instalações e equipamentos prediais. Beneficiário: W. A. Siqueira Engenharia Ltda.;
b) Objeto: Serviços de Manutenção Preventiva e Corretiva de 14 elevadores e 06 Monta-Cargas. Beneficiário: CMA Elevadores Ltda.
Foi identificado pela Corte a irregularidade no procedimento adotado pelos gestores, com a violação ao art. 60, parágrafo único, da Lei 8.666/93, pelo pagamento de serviços para os quais não havia cobertura contratual devidamente formalizada.
Após o devido processo legal e a audiência dos recorrentes (peças 26 e 100) , foi exarado o Acórdão 13053/2019-TCU-Segunda Câmara (peça 124) , decisão contra a qual os recorrentes se insurgem.
EXAME DE ADMISSIBILIDADE
Manifesta-se concordância com o exame de admissibilidade contido nas peças 172-173, acolhido pelo e. Rel. Min. RAIMUNDO CARREIRO (peça 175) , pela admissão dos pedidos de reexame, ratificado na determinação contida na peça 218 (item 11) .
EXAME DE MÉRITO
Delimitação
É objeto do recurso analisar a possibilidade de imputação de responsabilidade pelos pagamentos de despesas sem base contratual e eventuais elementos exoneratórios.
Das irregularidades relacionadas ao pagamento de despesas sem base contratual
Alegam os recorrentes a inexistência de dano ou risco ao interesse público no caso concreto, bem com a inexistência de outros apontamentos funcionais em desfavor dos recorrentes. Afirmam a inexistência de má-fé por parte dos recorrentes, com o atestamento de todos os serviços prestados, demandando a aplicação de pena proporcional à gravidade da conduta, especialmente na situação em que o fiscal seria responsável pelo encaminhamento dos serviços prestados.
Asseveram a inexistência de capacitação dos servidores nas funções exercidas, conforme evidenciado por trabalhos realizados pelo TCU e a IN Conjunta MP/CGU 1/2016, apontando para a fragilidade nos processos de aquisição, o que acarretou a edição do Decerto 9.727/2019, dispondo sobre critérios para ocupação de cargos em comissão.
Afirmam que os pagamentos sem cobertura contratual decorreriam de sucessivas trocas de diretorias, em conjunto com a falta de preparo técnico da mão-de-obra, bem como a existência de entraves burocráticos, trazendo aos autos planilha de diversos pagamentos realizados no período de 2010 a 2019 sem cobertura contratual, impondo a adoção de medidas pedagógicas.
Entendem a existência de injustiça na aplicação de penalidades, uma vez que os coordenadores responsáveis não poderiam se responsabilizar pela suspensão de pagamentos e a execução de serviços, por força do princípio de segregação de funções.
Análise
De plano, deve ser observado que a aplicação da multa prevista no art. 58, II, da Lei 8.443/92 independe da identificação de dano decorrente da conduta dos gestores, bastando a identificação do ato praticado com grave infração normativa:
Lei 8.443/92
Art. 58. O Tribunal poderá aplicar multa de Cr$ 42.000.000,00 (quarenta e dois milhões de cruzeiros) , ou valor equivalente em outra moeda que venha a ser adotada como moeda nacional, aos responsáveis por:
[...]
II - ato praticado com grave infração à norma legal ou regulamentar de natureza contábil, financeira, orçamentária, operacional e patrimonial;
Portanto, se identificada a ação ilegal do gestor público, mostra-se correta a aplicação de sanções, ainda que não se tenha verificado eventual dano ao erário, uma vez que basta que o gestor tenha cometido, de forma não justificada, ato ilegítimo em desfavor ao Erário, e que lhe fosse exigível conduta diversa, para ficar caracterizada sua responsabilidade subjetiva.
No que concerne à inexistência de apontamentos funcionais em desfavor dos recorrentes, além da ausência de elementos probatórios da alegação apresentada, deve ser observado que a aplicação de penalidades independe da observância de comportamentos anteriores dos gestores, uma vez que o julgamento está pautado apenas no comportamento dos recorrentes.
Quanto à alegação de ausência de má-fé, conforme jurisprudência do TCU, em matéria de administração pública, o simples descumprimento de normas impede o reconhecimento da boa-fé, sob o enfoque objetivo, mesmo que a ação não tenha sido voltada intencionalmente para algum resultado prejudicial.
Ademais, a boa-fé, no âmbito dos processos do TCU, não decorre de presunção legal geral e não pode ser presumida. Deve ser demonstrada e comprovada a partir dos elementos que integram os autos. Assim, a alegação de que não foi comprovada má-fé, por si só, não é capaz de elidir a irregularidade (Acórdão 7815/2010-TCU-Primeira Câmara - Relator José Múcio Monteiro, 8.928/2015-TCU-2ª Câmara - Relator Min. Marcos Bemquerer e 1.895/2014-TCU-2ª Câmara - Relatora Ana Arraes) .
Importante observar que o atestamento dos serviços não é fundamento para a responsabilização dos recorrentes, uma vez que o ordenador de despesa e o gestor financeiro foram sancionados pelos pagamentos de despesa sem amparo contratual, razão pela qual, ainda que demonstrada a correta execução da despesa, subsiste a irregularidade quanto ao pagamento sem observância das normas de direito financeiro, sem relação com as condutas de atestamento praticadas por fiscais.
Note-se que a Lei 4.320/64 é explícita no sentido da exigência de instrumento próprio para autorizar o pagamento de despesas, não sendo possível a realização de pagamentos sem uma base contratual anterior:
Lei 4.320/64
	[...]
§ 2º A liquidação da despesa por fornecimentos feitos ou serviços prestados terá por base:
I - o contrato, ajuste ou acôrdo respectivo;
Portanto, não competia ao setor financeiro a realização autônoma de pagamentos sem base contratual, sendo obrigação do setor financeiro obstar a realização dos pagamentos enquanto não houvesse uma base contratual firmada pela Administração. No mesmo sentido, não há comprovação pelos recorrentes de eventual comunicação prévia às autoridades competentes sobre a inexistência de base contratual, sendo que o pagamento das despesas sob a rubrica de indenização se mostra procedimento absolutamente irregular.
Ou seja, a conduta dos responsáveis, diversamente do alegado, não ignora o princípio da segregação de funções. De forma diametralmente oposta, os pagamentos realizados pelos recorrentes importaram violação do princípio da segregação de funções, uma vez que os responsáveis assumiram a responsabilidade pelo pagamento, possivelmente fundamentado na mera exibição de faturas e atestamento da despesa, sem considerar a inexistência de base contratual.
As alegações de ausência de treinamento pelos recorrentes, além da ausência de comprovação, não podem ser acolhidas em atenção ao princípio de que o desconhecimento da lei não implica escusa no seu cumprimento, princípio previsto no art. 3o da Lei de Introdução às Normas do Direito Brasileiro: "Art. 3o. Ninguém se escusa de cumprir a lei, alegando que não a conhece". Ademais, a exigência de cobertura contratual, expressamente formalizada, para o pagamento de despesa pela Administração pública é um pressuposto básico, que não demandaria, necessariamente, treinamento dos setores responsáveis por esse adimplemento.
No que se refere a ocorrência de pagamento sem base contratual em outros períodos, o fato de existirem pagamentos irregulares em momentos anteriores não convalida a situação dos recorrentes, uma vez que o ato ilícito não pode ser juridicamente perfeito, conforme a preleção do Supremo Tribunal Federal: "o erro não constitui precedente útil para imitação" (RMS 4365/DF. DJ em 1º/8/57. Relator: Ministro Antônio Villas Boas) .
Ou seja, a existência de fragilidades nos processos de aquisição/contratação do Hospital não exime a responsabilidade dos recorrentes em apontar, no momento apropriado (liquidação da despesa) , a inexistência de base contratual, sustando o pagamento e encaminhando o pagamento para apurações de eventual base indenizatória em procedimento próprio, não podendo seguir o caminho ordinário da liquidação de despesas.
CONCLUSÕES
A aplicação de sanções independe de quantificação de dano, bastando a caracterização do ato praticado com grave infração à norma. A ausência de apontamentos funcionais desfavoráveis aos recorrentes não afasta a possibilidade de julgamento dos responsáveis, sendo que o descumprimento das normas impede o reconhecimento de boa-fé.
A conduta consistente no pagamento de valores contratuais sem base contratual não guarda relação com atestamentos realizados por agentes diversos, uma vez que a norma de direito financeiro é explícita no sentido da exigência de "contrato, ajuste ou acordo respectivo" como pressuposto para a liquidação da despesa.
Não devem ser acolhidas as alegações de ausência de treinamento, uma vez que a ignorância da lei não exime os recorrentes. Ademais, a exigência de cobertura contratual para pagamento de despesas públicas é um pressuposto que não exige conhecimentos especializados pelos gestores. As desorganizações observadas no setor não devem servir de fundamento para a exoneração dos servidores quanto às atividades próprias do setor, particularmente a autorização de pagamentos sem base contratual anterior.
PROPOSTA DE ENCAMINHAMENTO
Deste modo, submete-se à consideração superior a presente análise dos pedidos de reexame interportos por Willian Cotrim de Oliveira e Gilson Max Freitas de Araújo contra o Acórdão 13053/2019-TCU-Segunda Câmara, para propor, com base nos artigos 32 e 48 da Lei 8.443/92, conhecer e negar provimento ao recurso, dando conhecimento aos recorrentes e aos agentes indicados no item 9.9 do decisum da decisão que vier a ser adotada."
É o relatório.

Tayane Panisset Perrotta (206.073/OAB-RJ), representando Willian Cotrim de Oliveira e Gilson Max Freitas de Araujo.

Não atuou

PEDIDO DE REEXAME. ACOMPANHAMENTO. PAGAMENTO DE DESPESAS SEM BASE CONTRATUAL. VIOLAÇÃO EXPRESSA DE NORMAS DE DIREITO FINANCEIRO. CONHECIMENTO E NÃO PROVIMENTO.

ACOMPANHAMENTO (ACOM)

Secretaria de Recursos (SERUR)

Inicialmente, cumpre registrar que os recursos ora em análise atendem aos requisitos de admissibilidade previstos nos arts. 285 e 286 do RI/TCU, detendo, por isso, o condão de serem apreciados por esta Corte.
2.	O caso trata de pedidos de reexame interpostos pelos recorrentes em face do Acórdão 13053/2019-TCU-Segunda Câmara (peça 124) , que rejeitou as razões de justificativa por eles apresentadas, aplicando-lhes a multa prevista no art. 58, II, da Lei 8.443/92, em decorrência de irregularidades observadas na gestão do Hospital Federal de Bonsucesso (HFB) , particularmente à autorização e pagamento de despesas sem amparo contratual
3.	Os gestores ora recorrentes, frise-se, exerciam as funções de ordenador de despesas (Gilson Max Freitas de Araújo) e gestor financeiro (Willian Cotrim de Oliveira) do Hospital Federal de Bonsucesso (unidade pública mantida com recursos federais) e, nessa condição, autorizaram pagamentos sem amparo contratual para as seguintes despesas:
		a) Objeto: serviço de manutenção preventiva e corretiva das instalações e equipamentos prediais. Beneficiário: W. A. Siqueira Engenharia Ltda.;
		b) Objeto: Serviços de Manutenção Preventiva e Corretiva de 14 elevadores e 06 MontaCargas. Beneficiário: CMA Elevadores Ltda.
4.		Alegam os recorrentes, com efeito, a inexistência de outros apontamentos funcionais em seu desfavor; a inexistência de má-fé, com o atestamento de todos os serviços prestados; invocam a inexistência de capacitação dos servidores nas funções exercidas, apontando para a fragilidade nos processos de aquisição, o que acarretou a edição do Decreto 9.727/2019, dispondo sobre critérios para ocupação de cargos em comissão; e afirmam que os pagamentos sem cobertura contratual decorreriam de sucessivas trocas de diretorias, em conjunto com a falta de preparo técnico da mão-de-obra, bem como a existência de entraves burocráticos, trazendo aos autos planilha de diversos pagamentos realizados no período de 2010 a 2019 sem cobertura contratual, impondo a adoção de medidas pedagógicas.
5.	Nenhuma razão, contudo, assiste aos recorrentes.
6.	Com efeito, como bem demonstrado pela Unidade Técnica à peça 226, ao contrário do que buscam fazer crer os recorrentes, a penalidade prevista no Art. 58, II, da Lei nº 8.443/92 independe de eventual identificação de dano ao Erário, bastando a identificação do ato praticado com grave infração normativa.
7.	De modo que, uma vez identificada - como ocorreu no caso em tela - ato praticado com grave infração normativa por parte do gestor, escorreita a aplicação da sanção.
8.	Ademais, consoante destacado pela Unidade Técnica à peça 226, o atestamento dos serviços não foi utilizado como fundamento para a responsabilização dos recorrentes, uma vez que o ordenador de despesa e o gestor financeiro foram sancionados pelos pagamentos de despesa sem amparo contratual, razão pela qual, ainda que demonstrada a correta execução da despesa, subsiste a irregularidade quanto ao pagamento sem observância das normas de direito financeiro, sem relação com as condutas de atestamento praticadas por fiscais.
9.	Tal argumento - de atestamento dos serviços - possivelmente poderia ser eficaz se tivesse havido condenação em débito. Não foi o caso destes autos, entretanto. O que se averiguou, como já destacado, foram as condutas praticadas com grave infração normativa e a consequente penalização.
10.	Por fim, com relação às demais alegações dos recorrentes, também não têm o condão de infirmar ou modificar as conclusões da deliberação recorrida.
11.	Conforme delineado pela Unidade Técnica à peça 226, no que concerne à inexistência de apontamentos funcionais em desfavor dos recorrentes, além da ausência de elementos probatórios da alegação apresentada, deve ser observado que a aplicação de penalidades independe da observância de comportamentos anteriores dos gestores, uma vez que o julgamento está pautado apenas no comportamento dos recorrentes. E, quanto à alegação de ausência de má-fé, conforme jurisprudência do TCU, em matéria de administração pública, o simples descumprimento de normas impede o reconhecimento da boa-fé, sob o enfoque objetivo, mesmo que a ação não tenha sido voltada intencionalmente para algum resultado prejudicial.
12.	Com relação às alegações de ausência de treinamento pelos recorrentes, além da ausência de comprovação, não podem ser acolhidas em atenção ao princípio de que o desconhecimento da lei não implica escusa no seu cumprimento, princípio previsto no art. 3º da Lei de Introdução às Normas do Direito Brasileiro. E, no que pertine à alegação de que outros pagamentos sem base contratual foram realizados noutros períodos, tal não exime os gestores das irregularidades ora apuradas neste feito, pois o ato ilícito não se convalida, como bem destacou a Unidade Técnica, inclusive colacionando precedente do E. Supremo Tribunal Federal: "o erro não constitui precedente útil para imitação" (RMS 4365/DF. DJ em 1º/8/57. Relator: Ministro Antônio Villas Boas) .
13.	Por isso, aquiesço às conclusões empreendidas pela Unidade Técnica à peça 226 no sentido de negar provimento aos recursos ora em análise.
	Em razão do exposto, VOTO por que o Tribunal adote o Acórdão que ora submeto à apreciação deste Colegiado, para conhecer dos recursos de pedido de reexame interpostos pelos Srs. Willian Cotrim de Oliveira e Gilson Max Freitas de Araújo, e, no mérito, negar-lhes provimento, mantendo inalterado o acórdão recorrido.
TCU, Sala das Sessões Ministro Luciano Brandão Alves de Souza, em 13 de outubro de 2020.
RAIMUNDO CARREIRO 
Relator